【裁判字號】    98,上訴,652
【裁判日期】    980227
【裁判案由】    毒品危害防制條例
【裁判全文】
臺灣高等法院刑事判決                 98年度上訴字第652號
上  訴  人
即  被  告  甲○○
上列上訴人即被告因違反毒品危害防制條例案件，不服臺灣板橋
地方法院97年度訴字第4228號，中華民國97年12月31日第一審判
決（起訴案號：臺灣板橋地方法院檢察署97年度毒偵字第5491號
），提起上訴，本院判決如下：
    主  文
上訴駁回。
    理  由
一、按不服地方法院之第一審判決而上訴者，應向管轄第二審之
    高等法院為之。上訴書狀應敘述具體理由，上訴書狀未敘述
    上訴理由者，應於上訴期間屆滿後20日內補提理由書於原審
    法院，逾期未補提者，原審法院應定期間先命補正；第二審
    法院認為上訴書狀未敘述理由或上訴有第362 條前段之情形
    者，應以判決駁回之，但其情形可以補正而未經原審法院命
    其補正者，審判長應定期間先命補正，刑事訴訟法第361 條
    、第367 條，分別定有明文。所謂上訴書狀應敘述具體理由
    ，必係依據卷內既有訴訟資料或提出新事證，指摘或表明第
    一審判決有何採證認事、用法或量刑等足以影響判決本旨之
    不當或違法，而構成應予撤銷之具體事由，始克當之（例如
    ：依憑證據法則具體指出所採證據何以不具證據能力，或依
    憑卷證資料，明確指出所為證據證明力之判斷如何違背經驗
    、論理法則）；倘僅泛言原判決認定事實錯誤、違背法令、
    量刑失之過重或輕縱，而未依上揭意旨指出具體事由，或形
    式上雖已指出具體事由，然該事由縱使屬實，亦不足以認為
    原判決有何不當或違法者（例如：對不具有調查必要性之證
    據，法院未依聲請調查亦未說明理由，或援用證據不當，但
    除去該證據仍應為同一事實之認定），皆難謂係具體理由，
    俾與第二審上訴制度旨在請求第二審法院撤銷、變更第一審
    不當或違法之判決，以實現個案救濟之立法目的相契合，並
    節制濫行上訴（最高法院97年度臺上字第892 號判決參照）
    。是以上訴人之上訴書狀或補提之上訴理由書，雖有敘述上
    訴理由，惟並未具體敘述第一審判決有上述違法、不當情形
    ，即與未敘述具體理由無異，其所為上訴，即不符合上訴之
    法定要件。
二、經查，本件原判決以上訴人即被告甲○○（簡稱被告）於警
    詢、偵查及原審審理時之自白、臺北縣政府警察局中和分局
    搜索扣押筆錄、扣押物品目錄表、扣案物品照片及甲基安非
    他命1 包、交通部民用航空局航空醫務中心毒品鑑定書、臺
    北縣政府警察局中和分局毒品案犯罪嫌犯人姓名及代碼對照
    表、台灣檢驗科技股份有限公司濫用藥物檢驗報告、本院被
    告前案紀錄表等為據，認定被告確有分別施用第一級毒品海
    洛因、第二級毒品甲基安非他命之犯行，並為累犯，乃審酌
    被告前曾犯施用毒品，業經強制戒制執行完畢，竟再為本件
    施用毒品犯行，顯見其不思悔改，自制力亦顯不佳，惟另考
    量被告於犯後已坦承犯行，而其施用毒品行為於本質上係屬
    自我戕害行為，反社會性之程度應屬較低等一切情狀，而分
    別量處有期徒刑9 月、5 月，應執行有期徒刑11月等情，均
    已詳敘其所憑證據、認定理由及量刑依據，由形式上觀察，
    並無認定事實錯誤、量刑瑕疵或違背法令之情形。
三、本件被告於民國（下同）98年1 月13日收受判決後，於同年
    月22日提起本件第二審上訴，其上訴理由雖稱：刑事法若干
    犯罪行為態樣，本質上具有反覆、延續實行之特徵，立法時
    既予特別歸類，定為犯罪構成要件之行為要素，則行為人基
    於概括犯意，在密切接近之一定時、地持續實行之複次行為
    ，倘依社會通念，於客觀上認為符合一個反覆、延續性之行
    為觀念者，於刑法評價上，即應僅成立一罪，學理上所稱「
    集合犯」之職業性、營業性或收集性等具有重複特質之犯罪
    均屬之，最高法院96年度台上字第172 號、95年度台上字第
    4686號、第10 79 號裁判可資參照。從而「集合犯」應係一
    般社會通念下，特定犯罪行為具有反覆施用之特性，涵括上
    開數個犯罪行為，乃僅接受一次刑罰之評價為已足。本件被
    告就本案與另案由原審法院審理之案件，即97年度訴字第
    5230號、97年度訴字第4766號等共6 件施用毒品案件，雖有
    多次施用第一級、第二級毒品之犯行，惟實屬一個犯罪決意
    ，且係在密集期間內，以相同方式，持續反覆實施而未曾間
    斷，仍應認係包括一罪之集合犯，原判決論以一罪一罰，與
    前開最高法院裁判之見解有違，爰請撤銷原判決，改以一罪
    論處，以免冤抑，並啟自新等語。
四、惟查：（一）被告所舉上揭最高法院裁判所涉之案件，均係
    違反廢棄物清理法之案件，該罪之成立，本質上固具有反覆
    、延續性之特徵，惟與本件被告所犯違反毒品危害防制條例
    案件不同。本件被告所犯，非屬職業性、營業性或收集性等
    具有重複特質之犯罪，與違反廢棄物清理法之案件不同，不
    得一概而論；（二）所謂「集合犯」，係指立法者所制定之
    犯罪構成要件中，本即預定有數個同種類行為而反覆實行之
    犯罪而言。故是否集合犯之判斷，客觀上應斟酌法律規範之
    本來意涵、實現該犯罪目的之必要手段、社會生活經驗中該
    犯罪必然反覆實行之常態及社會通念等；主觀上則視其反覆
    實施之行為是否出於行為人之單一犯意，並秉持刑罰公平原
    則，加以判斷之。稽以行為人施用毒品之原因，不一而足，
    其多次施用毒品之行為，未必皆出於行為人之一個犯意決定
    ；且觀諸毒品危害防制條例第10條第1 項、第2項 施用毒品
    罪之構成要件文義，實無從憑以認定立法者本即預定該犯罪
    之本質，必有數個同種類行為而反覆實行之集合犯行，故施
    用毒品罪，難認係集合犯。又刑法於94年2 月2 日修正公布
    ，刪除第56條所定之連續犯之規定，自95年7 月1 日施行。
    而基於概括犯意連續多次施用毒品之行為，於刑法修正刪除
    連續犯規定之前，均依連續犯論以一罪。此次刑法第56條修
    正理由之說明謂：「對繼續犯同一罪名之罪者，均適用連續
    犯之規定論處，不無鼓勵犯罪之嫌，亦使國家刑罰權之行使
    發生不合理之現象。」「基於連續犯原為數罪之本質及刑罰
    公平原則之考量，爰刪除有關連續犯之規定」等語，即係將
    本應各自獨立評價之數罪，回歸本來就應賦予複數法律效果
    之原貌。就刑法修正施行後多次施用毒品之犯行，採一罪一
    罰，始符合立法本旨。因此，刑法修正施行後多次施用毒品
    之犯行，除符合接續犯之要件外，則應一罪一罰，合併定其
    應執行之刑。亦即於刑法修正前後，均不認毒品危害防制條
    例第10條所定之施用毒品罪為集合犯。是本件被告於刑法修
    正施行後之多次施用毒品犯行，自應一罪一罰；（三）另該
    條例所定施用第一級毒品罪與施用第二級毒品罪，其構成要
    件亦有不同，是本件被告所為分別施用第一級、第二級毒品
    之犯行，相互間亦無集合犯之可言，被告就此應有誤解，原
    判決以被告犯意各別、行為互殊而論以數罪併罰，並無違誤
    ；（四）被告於另案先後於97年7 月28日、10月12日、7 月
    27日及10月10日，分別施用第一級毒品海洛因2 次、第二級
    毒品甲基安非他命2 次，並均經法院判決罪刑在案，有臺灣
    板橋地方法院97年度訴字第5230 號 、97年度訴字第4766號
    刑事判決電腦列印本附卷可稽，核與本案之犯罪時間即97年
    6 月22日（施用第二級毒品甲基安非他命）、23日（施用第
    一級毒品海洛因）不同，客觀上即不能認為符合一個行為之
    觀念，不能認為屬接續犯之關係，而應分別論斷處罰。綜上
    所述，被告所提上訴，雖於形式上指出具體事由，惟其上訴
    理由僅屬被告個人對於原審判決之法律適用上之誤解，仍不
    足以構成本件原審判決有何不當或違法而應撤銷之具體理由
    ，揆諸上開規定及說明，要難謂其上訴書狀已經敘述具體理
    由。本件上訴既無具體理由而不合法定程式，自應予駁回，
    並不經言詞辯論為之。
據上論斷，應依刑事訴訟法第367 條前段、第372 條，判決如主
文。
中    華    民    國    98    年    2     月    27    日
                  刑事第二十庭審判長法  官  楊貴雄
                                    法  官  林銓正
                                    法  官  鄧振球
以上正本證明與原本無異。
如不服本判決，應於收受送達後10日內向本院提出上訴書狀，其
未敘述上訴之理由者並得於提起上訴後10日內向本院補提理由書
（均須按他造當事人之人數附繕本）「切勿逕送上級法院」。
                                    書記官  劉有志
中    華    民    國    98    年    3     月    2     日


司法院資訊處製作；財團法人民間司法改革基金會備份。
